ACORDAO-COMPLETO-2545675

ACÓRDÃO 7018/2022 ATA 39/2022 - SEGUNDA CÂMARA

VISTOS, relatados e discutidos estes Embargos de Declaração opostos pelas empresas Hospfar Indústria e Comércio de Produtos Hospitalares S.A. e SAD-MED Ltda. ao Acórdão 1764/2022-TCU-Segunda Câmara, proferido em processo de Tomada de Contas Especial instaurada pelo Fundo Nacional de Saúde (FNS) , em desfavor de João Soares Lyra Neto, ex-secretário de saúde do Estado de Pernambuco (gestão de 3/6/2008 a 30/3/2010) , em razão de pagamentos irregulares com recursos federais repassados ao Fundo Estadual de Saúde de Pernambuco, com reiterada prática de aquisição irregular de medicamentos, com oneração indevida do ICMS nas faturas de pagamento e com inobservância das regras editalícias. 
ACORDAM os Ministros do Tribunal de Contas da União, reunidos em sessão da 2ª Câmara, ante as razões expostas pelo Relator, em:
9.1. com fundamento no 34 da Lei 8.443/1992 c/c os arts. 277, inciso III, e 287 do Regimento Interno/TCU, conhecer dos presentes Embargos de Declaração, para, no mérito, rejeitá-los, mantendo-se inalterados os termos do Acórdão 1764/2022-TCU-Segunda Câmara;
9.2. dar ciência desta decisão às embargantes.

Cuidam os autos de Embargos de Declaração opostos pelas empresas Hospfar Indústria e Comércio de Produtos Hospitalares S.A. e SAD-MED Ltda. ao Acórdão 1764/2022  2ª Câmara, proferido em processo de TCE, que lhes condenou em débito e lhes aplicou multa, em razão de irregularidades referentes à não desoneração de ICMS, no percentual de 17%, nas aquisições de medicamentos.

Segunda Câmara

Secretaria de Estado da Saúde de Pernambuco - SES/PE.

3. Embargantes: Hospfar Indústria e Comércio de Produtos Hospitalares S.A. (26.921.908/0001-21) e SAD-MED Ltda. (01.828.146/0001-92).

13.1. Ministros presentes: Bruno Dantas (Presidente), Augusto Nardes e Antonio Anastasia.
13.2. Ministro-Substituto presente: Marcos Bemquerer Costa (Relator).

MARCOS BEMQUERER

Ministro-Substituto Marcos Bemquerer Costa.

Cuidam os autos dos Embargos de Declaração opostos pelas empresas  Hospfar Indústria e Comércio de Produtos Hospitalares S.A. e SAD-MED Ltda. ao Acórdão 1764/2022-TCU-Segunda Câmara, proferido em processo de Tomada de Contas Especial instaurada pelo Fundo Nacional de Saúde (FNS) , especificamente com relação às irregularidades decorrentes de aquisições de medicamentos tanto resultantes do processo licitatório 43/2008 quanto efetuadas junto àquela empresa, sem que fosse realizada a desoneração do ICMS - Imposto sobre Operações relativas à Circulação de Mercadorias e Prestação de Serviços de Transporte Interestadual e Intermunicipal e de Comunicação, nos termos previstos no correspondente Edital. 
2.	Na sessão ocorrida em 19/04/2022, a 2ª Câmara desta Corte, por meio do Acórdão 1.764/2022, decidiu, em síntese, julgar irregulares as contas do Sr. João Soares Lyra Neto e das empresas Hospfar Indústria e Comércio de Produtos Hospitalares S.A., SAD-MED Ltda., Norprod Distribuidora de Produtos Hospitalares Ltda. e D-HOSP - Distribuidora Hospitalar Importação e Exportação S/A, condenando-os, solidariamente, na forma indicada no mencionado acórdão, ao pagamento dos valores quantificados nos autos e, individualmente, à multa capitulada no art. 57 da Lei 8.443/1992.
3.	A empresa Hospfar Indústria e Comércio de Produtos Hospitalares S.A. - Hospfar, notificada da referida decisão em 18/07/2022 (peça 143) , protocolou os embargos em 22/07/2022 (peça 137) , sob a fundamentação de existência de omissão, contradição e obscuridade no decisum recorrido, sob os argumentos expressos no excerto abaixo reproduzido do documento apresentado pela recorrente:
	" (...) 
	Como já foi dito, os documentos constantes dos autos são insuficientes para respaldar a pretensão e, portanto, trata-se de omissão inaceitável na composição do processo, pois a própria Lei dos Processos Administrativos exige a instrução adequada destes, a partir da qual possa averiguar e comprovar os dados necessários à tomada de decisão, como se vê do Art. 29, § 1°, da Lei n° 9.784/99. 
	Não se pode utilizar de interpretações e provas produzidas em outros processos para respaldar uma condenação de ressarcimento, mormente quando não existe nos autos a prova concreta do superfaturamento (todas as notas fiscais questionadas) e o correspondente pagamento (não basta dizer que foi pago) . Cada processo é um processo! Assim, uma coisa é defender uma tese (obrigatoriedade de aplicação do Convênio Confaz) e a outra é provar que a empresa não cumpriu o Convênio e que recebeu a mais. Não basta mencionar que as notas fiscais foram emitidas e pagas, é preciso provar que foram emitidas e pagas. Como bem diz o brocardo jurídico que 'se não está no processo, não existe no mundo jurídico' 'Non quod est in actis non est in mundo', o que significa que o julgador deve se ater às provas do processo, julgar com base no que consta dos autos.
 (...) 
	A Embargante considera que a decisão foi omissa e contraditória. Omissa porque deixou de apreciar suas razões em relação à ausência de documentos básicos (edital, notas fiscais correspondentes a todos os fatos geradores mencionados na condenação e comprovantes de pagamento dos fornecimentos) que comprovam o suposto prejuízo e contraditória porque ao mesmo tempo que reconhece que o longo lapso temporal impede o exercício da ampla defesa e contraditório para outros requeridos, ressalva o caso dos autos ao defender a tese de que a matéria discutida é tão somente de direito que não depende de provas. Esta fundamentação é contrária à jurisprudência deste Tribunal (acima citada) , aos princípios constitucionais invocados e também à legislação que rege os processos administrativos seja no âmbito interno ou externo.
 (...) 
	A fundamentação que embasou o Acórdão embargado foi completamente omissa em relação às alegações da Embargante pois a defesa não se limitou a dizer que a desoneração e o PF [Preço de Fábrica] não eram obrigatórios na época dos fatos (o que de fato eram!!!!) , apresentou claramente elementos que comprovavam que a base de cálculo estava errada porque calculada com base em tabela de preços existente antes da realização do certame e por, claramente, ter o relatório considerado os valores brutos das notas fiscais e não os valores líquidos. Além disso, desconsiderou a Unidade Técnica que tanto a desoneração quanto a prática do Preço fábrica eram inexigíveis à época do pregão justamente por adotar entendimento que vem sendo utilizado em outros processos neste Tribunal, situação esta também incorreta já que as condições editalícias não são as mesmas.
 (...) 
	Percebe-se assim que a instrução [se utiliza] de dois pesos e duas medidas primeiro ao considerar que esse caso é igual a outros já julgados no Tribunal em relação ao ICMS mesmo tendo a Embargante provado que os editais eram diferentes. 
	E segundo, ao desconsiderar que este mesmo Tribunal já julgou caso idêntico onde a Administração exigia a prática de Preço de Fábrica e não observou a ocorrência de superfaturamento sob o argumento de que o deveria ser considerado era a realidade do gestor e o preço de mercado praticado na época. 
	Esse tratamento diferenciado dado ao caso em questão afronta o princípio da isonomia pois estão sendo tratados casos idênticos com pesos totalmente desproporcionais, salientando-se por oportuno, que este mesmo Tribunal reconhece que a questão relativa ao ICMS era nebulosa na época como se pode ver dos próprios trechos extraídos do acórdão paradigma utilizado pela Unidade técnica. 
	Sendo flagrantes a omissão na apreciação das alegações da Embargante em relação à utilização de tabelas desatualizadas de preços para apuração do prejuízo e (...) por terem sido elaborados cálculos utilizando-se os valores brutos das notas fiscais, requer sejam aclarados os pontos com o posicionamento expresso deste Tribunal quanto às questões atacadas. 
	Requer outrossim, seja sanada a contradição entre a decisão ora embragada e o acórdão paradigma apontado pela Embargante em sua defesa no tocante a não existência de superfaturamento no caso [em que] foram praticados preços até 49% superiores por entender que o Preço Fábrica não poderia ser utilizado como parâmetro e que havia controvérsia sobre o tema relativo ao ICMS.
 (...) 
	É importante destacar que neste Tribunal, as Tomadas de Contas Especiais são divididas por relatorias que se encarregam de determinados assuntos e no período do acórdão paradigma utilizado pela Unidade Técnica sobre o ICMS, o Relator era o Ministro Augusto Sherman. 
	Na qualidade de relator de várias das Tomadas de Contas Especiais relativas a desoneração de ICMS, após analisar as defesas, os pedidos de prova, este digno relator entendeu que a empresa não houvera laborado com má-fé, motivo pelo qual, justificou que não aplicou em seus processos multa à embargante. 
	Tanto que no processo administrativo TC Processo 016.833/2009-0, o Ministro Relator, determinou que 'fosse aplicado tratamento jurídico similar a todos os processos de TCE relativos a pagamentos indevidos de ICMS nas faturas de medicamentos adquiridos pela SES/GO', e assim, após essa determinação, o Tribunal deixou de aplicar a referida multa aos responsáveis pelo suposto débito. 
	Como dito, essa determinação de não aplicação de multa à empresa embargante, deve-se ao fato de não haver sido verificada má-fé da empresa nos fornecimentos para a SES/GO. Assim, considerando a controvérsia da matéria e o entendimento já pacificado pelo Ministro Relator Augusto Sherman em relação à ausência de má fé, deveria ser observada a isonomia que o caso requer com a exclusão da condenação no pagamento de multa"
4.	Ao fim, a embargante requereu o que segue:
"I - sejam recebidos os presentes embargos com efeitos modificativos, para que sejam providos e, consequentemente, saneadas as omissões, obscuridades e contradições do Acórdão atacado, excluindo-se deles as falhas que impedem o seu pleno entendimento e aplicação;
II - seja [constatado]: 
a) [que houve] ocorrência da prescrição em relação a toda pretensão punitiva e de ressarcimento a luz do novo entendimento do STF sobre a matéria; 
b) não sendo reconhecida a prescrição total, que seja considerada a data de cada pagamento (fato gerador) como marco prescricional excluindo-se do débito os fatos ocorridos mais de 10 anos antes da citação; 
c) que o edital facultava a apresentação de preços desonerados e que a dedução do imposto foi claramente evidenciada nas notas fiscais não gerando qualquer prejuízo à Administração Pública; 
d) que a desoneração do ICMS somente passou a ser obrigatória a partir de junho de 2013, sendo antes facultativa conforme previa o próprio edital licitatório; 
e) que os cálculos foram elaborados com bases equivocadas eis que, além de na época não ser obrigatória a prática de preço de fábrica, as tabelas utilizadas como parâmetro eram de período anterior à ocorrência do pregão e dos fornecimentos;
f) a inexistência de elementos de prova da prática de sobrepreço ou superfaturamento, e afastada, definitivamente, a pena de pagamento dos valores mantida pelo Acórdão; 
g) exclusão da condenação no pagamento de multa considerando a ocorrência da prescrição quinquenal que deveria ter sido adotada à luz do novo entendimento do STF e da orientação dada de que fossem observadas as condições atenuantes para aplicação de sanções em todos os processos da mesma natureza pois, como visto, existe entendimento pacificado neste Tribunal pela não aplicação desta penalidade;
h) que sejam sanadas todas as omissões, contradições e obscuridades apontadas com a manifestação expressa sobre cada ponto alegado."
5.	Posteriormente, mediante o documento acostado à peça 145, também a empresa SAD-MED Ltda. opôs Embargos de Declaração, alegando, preliminarmente, a prescrição das pretensões de ressarcimento ao erário e apontando a existência de omissão na deliberação guerreada tendo em vista que desconsiderou o fato de que "à época do pregão 27/2008 e do fornecimento dos medicamentos em questão, não havia obrigatoriedade de desoneração do ICMS", bem como não levou em consideração a constatação de que "ainda não estava estabelecida de forma clara a possível compulsoriedade da isenção, afirmando-se que havia uma condição suspensiva relativa à opção do contribuinte. A questão ainda se encontrava bastante controvertida, gerando dúvidas e insegurança quanto à aplicação da isenção nos procedimentos licitatórios. O resultado disso era a frequente quebra da isonomia nos procedimentos licitatórios, tendo em vista que alguns licitantes apresentavam a proposta já com o cômputo da isenção e outros não, prejudicando a clareza das condições das ofertas".
6.	Diante desse contexto, a empresa SAD-MED Ltda. pleiteia que sejam conhecidos e providos os embargos de declaração opostos, conferindo-lhes os efeitos suspensivo e modificativo, para que sejam sanadas todas as omissões, contradições e obscuridade apontadas, a fim de que se reconheça:  
"i) a ocorrência de prescrição em relação a pretensão ressarcitória e punitiva, tendo em vista o transcurso de mais de dez anos entre o fato gerador e da efetiva citação da Embargante, nos termos dos atuais entendimentos do STF (temas nº s 666, 891 e 899) ou art. 5º, §4º da Instrução Normativa nº 546/2007 e art. 6º, II, c/c art. 19 da Instrução Normativa nº 71/2012; 
ii) o cerceamento de defesa, considerando que o lapso temporal decorrido desde os fatos impossibilitou a adequada apuração destes e a instrução da defesa; 
iii) a ausência de provas de qualquer prejuízo eventualmente ocasionado pela Embargante ao Erário; 
iv) a inexistência de ilicitude das operações praticadas, na medida em que o preço atribuído pela Embargante encontrou consonância com a regulamentação prevista na época e com a referência presente no próprio edital (cláusula 16.6) , além do fato de que, na época dos fatos, não se encontrava pacificada a obrigatoriedade da desoneração do ICMS na venda de medicamentos ao Setor Público, especialmente em face da constante quebra da isonomia nos certames."	
	É o Relatório.

Antônio Augusto Rosa Gilberti (OAB/GO 11.703) e Carla Valente Brandão (OAB/GO 13.267), representando Hospfar Indústria e Comércio de Produtos Hospitalares S.A, e Gladson Wesley Mota Pereira (OAB/CE 10.587), Débora Cristine Almeida G. Serwaczak (OAB/CE 21.000), Esther Rodrigues de Carvalho (OAB/CE 24.442) e Brenda C.G. Rodrigues de Oliveira (OAB/CE 39.719), representando SAD-MED Ltda.

Não atuou.

EMBARGOS DE DECLARAÇÃO opostos a acórdão proferido em processo de TOMADA DE CONTAS ESPECIAL INSTAURADA PELO FUNDO NACIONAL DE SAÚDE. ALEGAÇÃO DA OCORRÊNCIA DE OMISSÃO, OBSCURIDADE E CONTRADIÇÃO NA DECISÃO RECORRIDA. CONHECIMENTO. INEXISTÊNCIA DOS VÍCIOS ALEGADOS. REJEIÇÃO.

TOMADA DE CONTAS ESPECIAL (TCE)

não atuou.

Em exame os Embargos de Declaração opostos pelas empresas Hospfar Indústria e Comércio de Produtos Hospitalares S.A. (peça 137) e SAD-MED Ltda. (peça 144)  contra o Acórdão 1764/2022-TCU-Segunda Câmara, prolatado na sessão do dia 19/04/2022, o qual, no que interessa ao deslinde deste feito, julgou irregulares as contas das referidas empresas, imputando-lhes os débitos nos valores históricos detalhados na deliberação, solidariamente com o Sr. João Soares Lyra Neto, e aplicou-lhes, individualmente, a multa capitulada no art. 57 da Lei 8.443/1992 (subitem 9.3) .
2. 	O decisum ora embargado foi proferido em processo de Tomada de Contas Especial, instaurada pelo Fundo Nacional de Saúde (FNS) , em desfavor de João Soares Lyra Neto, ex-secretário de saúde do Estado de Pernambuco (gestão de 3/6/2008 a 30/3/2010) , em razão de pagamentos irregulares relativos à aquisição de medicamentos, efetuados com a utilização de recursos federais repassados ao Fundo Estadual de Saúde de Pernambuco.
3.	As parcelas de débito, inicialmente imputadas apenas ao ex-gestor, com posterior inclusão de solidariedade com as sociedades empresariais beneficiárias dos pagamentos indevidos apurados neste feito, são decorrentes das seguintes irregularidades:
 	3.1. não desoneração do Imposto sobre a Circulação de Mercadorias e Serviços (ICMS) no percentual de 17% (alíquota do Estado de Pernambuco) , nas aquisições oriundas do processo licitatório 43/2008 (pregão eletrônico 27/2008) , perfazendo o prejuízo de R$ 1.831.587,91, conforme constatação 367882 do relatório de auditoria 11962 (peça 3, pp. 12/15) ; 
	3.2. não desoneração do ICMS no percentual de 17%, referente a produtos adquiridos da empresa Hospfar - Indústria e Comércio de Produtos Hospitalares, no montante de R$ 416.657,35, consoante constatação 369425 do relatório de auditoria 11962 (peça 3, pp.9/11) ;
	3.3.  falta de comprovação da boa e regular aplicação dos recursos repassados no âmbito do programa Assistência Farmacêutica, no exercício de 2008, no valor total de R$ 537.928,68, tendo em vista que não foi apresentada a documentação comprobatória das despesas relativas aos pagamentos efetuados em benefício das seguintes empresas: a) SAD-MED Ltda., no valor de R$ 181.507,20, por meio da Ordem Bancária 2008OB018991, de 8/8/2008; b) ATMA - Produtos Hospitalares Ltda., no valor de R$ 236.050,08, mediante a Ordem Bancária 2008OB018982, de 8/8/2008; e c) Norprod Distribuidora de Produtos Hospitalares Ltda., no valor de R$ 120.371,40, por meio da Ordem Bancária 2008OB018981, de 8/8/2008.
4.	Analisada a admissibilidade destes Embargos de Declaração, pode o Tribunal deles conhecer, porquanto opostos de forma tempestiva e em consonância com os requisitos aplicáveis à espécie, previstos no art. 34 da Lei 8.443/1992. 
5.	Quanto ao mérito, como tenho sustentado, os Embargos de Declaração são, em regra, recurso integrativo, que objetivam extirpar da decisão embargada, além da obscuridade e contradição, a omissão, entendida como " (...) aquela advinda do próprio julgado e prejudicial à compreensão de causa, e não aquela que entenda o embargante, ainda mais como meio transverso a impugnar os fundamentos da decisão recorrida." (STJ, Edcl Resp 351490, DJ 23/9/2002) .
6.	Elpídio Donizetti, in Curso Didático de Direito Processual Civil, Del Rey, 6ª Ed., Belo Horizonte, 2005, pág. 319, assevera que os "Embargos de Declaração podem ser conceituados como o recurso que visa ao esclarecimento ou à integração de uma sentença ou Acórdão.", destacando, ainda, que: "Três são as hipóteses de cabimento dos embargos de declaração: obscuridade, contradição ou omissão." (pág. 320) .
7.	Dessa maneira, fica afastada do alcance dos Embargos de Declaração a discussão acerca do mérito da decisão recorrida, o qual deve ser combatido mediante a espécie recursal adequada ao caso.
8.	No presente caso, observo que, além de os argumentos manejados pelas recorrentes serem genéricos, visam a rediscutir o mérito da matéria já apreciada pelo Tribunal no Acórdão 1764/2022-TCU-Segunda Câmara, intento não amparado na via estreita dos Embargos de Declaração. 
9.	Logo no início do Voto precedente ao decisum recorrido, destaquei o histórico da apuração efetuada pela SecexTCE nas compras efetuadas pela Secretaria de Saúde do Estado de Pernambuco, as quais apresentavam reiterada prática de aquisição irregular de medicamentos, com oneração indevida do ICMS nas faturas de pagamento e com inobservância das regras editalícias.
10.	 A propósito, transcrevo excerto do Voto condutor do Acórdão embargado, no qual deixei consignado o acolhimento parcial dos pareceres da unidade instrutiva e do Parquet, bem como destaquei pontos fundamentais para o deslinde da matéria:
"II - Da exigência de documentação comprobatória mais de dez anos após a ocorrência do fato gerador.
14.	No que concerne à ocorrência relacionada à ausência de comprovação da boa e regular aplicação dos recursos repassados pelo FNS, referentes ao programa de Assistência Farmacêutica, com débitos que totalizaram R$ 537.928,68, cumpre destacar que somente foi notificado acerca dessa irregularidade, na fase interna da tomada de contas especial, o ex-secretário estadual de saúde que era responsável por essa comprovação.
15.	Apenas no âmbito desta Corte de Contas, as empresas contratadas para o fornecimento dos medicamentos (empresas SAD-MED Ltda., ATMA Produtos Hospitalares Ltda. e Norprod Distribuidora de Produtos Hospitalares Ltda.) foram consideradas responsáveis solidárias com o ex-gestor pelos débitos detectados nessas aquisições efetuadas com a utilização de verbas do programa de Assistência Farmacêutica.    
16.	Diante desse contexto, importante destacar que o despacho que ordenou a citação dessas três empresas está datado de 26/11/2018, ou seja, mais de dez anos após o fato gerador dos débitos (todos ocorridos em 8/8/2008) , de tal forma que, conforme o disposto no art. 6º, inciso II, c/c art. 19 da IN/TCU 71/2012, as responsabilidades dessas pessoas jurídicas devem ser afastadas por ter havido prejuízo ao contraditório e à ampla defesa.
17.	Ressalto que posicionamento semelhante ao que ora proponho já foi adotado por esta Corte de Contas, conforme se observa no trecho a seguir transcrito do Voto do Ministro Jorge Oliveira que embasou o Acórdão 18324/2021-TCU-Primeira Câmara:
'7. Endosso os posicionamentos acima descritos naquilo em que convergem e, no que tange aos aspectos em que discrepam, acompanho o entendimento da Procuradoria. Em ambos os casos, registro que incluo aquelas manifestações entre minhas razões de decidir no tocante aos pontos em que as acompanho.
8. No que diz respeito a aspectos preliminares, ratifico o procedimento adotado pela SecexTCE ao não efetuar a citação de Tomé da Silva e a audiência de Almino Cassiano Melo Feijão.
9. No caso do primeiro, embora a Raec tenha sido reiteradamente notificada das falhas apontadas e instada a corrigi-las, aquele seu ex-dirigente somente teve ciência dos problemas em 09/11/2017, mais de dez anos após o término de sua gestão, ocorrido em 27/03/2007. Assim, ante o longo tempo transcorrido, é inegável o comprometimento do exercício da ampla defesa e do contraditório, o que torna apropriado o encaminhamento adotado pela instrução, em respeito aos mencionados princípios constitucionais e aos princípios da racionalidade administrativa e da economia processual. Deve aquele responsável, pois, ser excluído da responsabilidade nestes autos.' (grifos acrescidos) 
18.	Retornando ao caso concreto que ora se analisa, cumpre salientar que, como a defesa dos responsáveis estava associada restritamente à apresentação de comprovantes de fornecimento/entrega dos produtos, restou caracterizado que esse longo lapso temporal, desde as ocorrências apontadas até a citação pelo Tribunal, dificultou o estabelecimento do contraditório, tendo ocorrido hialino prejuízo a essa defesa.
19.	Ressalto, contudo, como bem explicitado pelo MPTCU, que essa situação difere daquela associada a questionamentos quanto à apropriação de ICMS em que não há a necessária apresentação de provas documentais para o exercício da ampla defesa.
20.	Como se trata apenas da discussão a respeito da aplicabilidade ou não, no caso concreto em tela, da desoneração prevista no Convênio ICMS/Confaz 87/2002, não vislumbro qualquer prejuízo pelo longo decurso de tempo.   
21.	Registro que tal posicionamento está alinhado à jurisprudência desta Corte de Contas que prevê que o longo decurso de tempo entre a transferência dos recursos e a instauração de TCE, por si só, não é suficiente para afastar qualquer responsabilização pelos débitos detectados, devendo-se analisar o caso concreto (v., entre outros, os Acórdãos/2ª Câmara 17.232/2021, rel. min. Bruno Dantas, 1.051/2022, rel. min. Augusto Nardes e 1.074/2022, rel. min. Antônio Anastasia) .
22.	Nesse contexto, a interpretação que ora ofereço ao Colegiado não se descuida da tese de que o eventual impedimento à plenitude do exercício de defesa, ou mesmo dificuldade na sua realização, deve, em regra, ser objeto de prova, cabendo à parte esse ônus (conferir, entre outros, o Acórdão 443/2018-TCU-Plenário, rel. min. José Mucio) .
23.	Tem-se, portanto, que deve ser afastada a responsabilização das empresas ATMA - Produtos Hospitalares Ltda., SAD-MED Ltda. e Norprod Distribuidora de Produtos Hospitalares Ltda., apenas no tocante à ausência de comprovação da boa e regular aplicação dos recursos repassados pelo FNS, referentes ao programa de Assistência Farmacêutica, não devendo ocorrer suas exclusões da relação processual, tendo em vista que continuam responsáveis pelo débito relativo à exclusão da desoneração do Imposto sobre a Circulação de Mercadorias e Serviços (ICMS) no percentual de 17% (alíquota do Estado de Pernambuco) , nas aquisições de medicamentos.
III - Da isenção de ICMS nas aquisições de medicamentos.
24.	O Convênio ICMS/CONFAZ 87/2002, publicado no Diário Oficial da União de 05/07/2002 e referência expressa tanto do Edital do Pregão 27/2008 como dos contratos dele decorrentes, concede isenção do ICMS nas operações com fármacos e medicamentos destinados a órgãos da Administração Pública Direta Federal, Estadual e Municipal, bem como nos itens que foram adjudicados às empresas vencedoras do certame que constam da lista de isenção do aludido Convênio. 
25.	 Com base nos dispositivos do Edital do Pregão 27/2008, dos contratos assinados e do Convênio ICMS/Confaz 87/2002, as empresas contratadas deveriam proceder à dedução do valor do ICMS do total faturado, consignando nas notas fiscais o desconto do ICMS do valor adjudicado, e receber, como pagamento pela venda dos medicamentos, o valor desonerado do ICMS. 
26.	Nesse contexto, as alegações de defesa no sentido de invocar a prescrição, em face do tempo decorrido desde a ocorrência dos pagamentos questionados até a citação, de considerar à época controversa a matéria de desoneração do ICMS, ou mesmo de tentar afastar a responsabilidade daqueles que praticaram atos de gestão, não prosperam. 
27.	 O argumento de que a matéria sobre a desoneração de ICMS era controversa tem sido apresentado também em outros processos de contas que tramitam no TCU, ora por ex-gestores ora pelas empresas contratadas. A propósito, reproduzo a seguir, excerto do Voto do Acórdão 1344/2013-TCU-Plenário, aplicável por inteiro ao presente caso, em que o relator, Ministro-Substituto Augusto Sherman Cavalcanti, assim examinou essa questão: 
'V- Hospfar - Alegações de Mérito: Observância ao Parecer GOT 104/2004 da Sefaz
42. Em outra alegação, a empresa afirmou que não havia consenso sobre a questão da oneração/desoneração do ICMS entre diversas unidades estaduais atuantes no caso e que o procedimento adotado por ela e pelas demais concorrentes observou os ditames do Parecer GOT 104/2004 da Secretaria de Fazenda do Estado de Goiás (Sefaz/GO) .
43. Diga-se que o parecer da Sefaz/GO, Parecer 104/2004GOT, não dá guarida à tese defendida pela empresa. O texto afirma claramente que, nos casos em que o edital da licitação fosse omisso, poderiam ser adotados, alternativamente, três procedimentos, a saber, i) a apresentação da proposta desonerada com acréscimo e abatimento posteriores do ICMS na nota fiscal; ii) a apresentação da proposta onerada com desconto do imposto na nota fiscal; ou, iii) apresentação da proposta com os dois valores, onerado e desonerado.
44. Convém ressaltar que o citado parecer autorizava a adoção de procedimentos alternativos na hipótese de o edital ser omisso. Ocorre que, no caso presente, o edital não era omisso. Como transcrito acima, o instrumento convocatório estabelecia expressamente o procedimento cabível, isto é, a apresentação da proposta onerada e o subsequente desconto do valor do tributo na nota fiscal. Portanto, a teor do parecer mencionado na defesa, o único procedimento aplicável era aquele previsto no edital do Pregão 174/2005, ou seja, a apresentação de proposta onerada.
 (...) 
XIV - Sr. Fernando Passos Cupertino de Barros - Alegações de Mérito
84. O Sr. Fernando Passos defendeu o procedimento adotado pela empresa Hospfar, por entendê-lo compatível com o edital. Prosseguiu sustentando que, durante sua gestão na SES/GO, não lhe foi dado conhecimento de que havia irregularidades e, portanto, não poderia ser responsabilizado por atos de seus subordinados, conforme previsto no art. 80, § 2º, do Decreto-lei 200/67. Por fim, alegou que o tema da desoneração/oneração do ICMS não era consenso entre os órgãos estaduais envolvidos.
85. Sobre o procedimento de oneração/desoneração do ICMS, faço remissão aos comentários tecidos nas seções anteriores, que demonstram a irregularidade da conduta da empresa e dos pagamentos efetuados pelo gestor.
86. No tocante aos argumentos de ausência de responsabilidade do gestor e de controvérsia sobre a oneração/desoneração, não há como aceitá-los.
87. É certo que o Sr. Fernando Passos dependia da atuação de seus subordinados para realizar tarefas vinculadas ao ato final de autorização de pagamento da despesa, como a preparação do respectivo processo e a atestação da entrega do material, entre outras. No entanto, há que se ressaltar que a autorização de pagamento não se resume à mera aposição de assinatura na ordem bancária. É necessário que o gestor adote procedimentos independentes para se certificar da correção da despesa que lhe é apresentada para pagamento. No caso em tela, bastaria que o gestor retrocedesse algumas folhas no processo de pagamento para verificar que o preço unitário lançado na ordem de fornecimento havia sido majorado nas notas fiscais (vide peça 12) . Como os processos seguiram seu curso e resultaram na concretização de pagamentos indevidos, conclui-se que, ou o gestor agiu com negligência deixando de efetuar verificações mínimas quando da autorização, ou concordou com o procedimento, atuando de forma conivente.
88. Nesse contexto, tem-se que a existência de controvérsia sobre a oneração/desoneração não releva a conduta do gestor. Como já destacado nas seções anteriores, a regra estabelecida nos editais da SES/GO era a apresentação de propostas oneradas. Essa regra era notória. Mesmo havendo questionamento, as respostas elaboradas por diversas instâncias jurídicas deixavam claro que a regra fixada no edital deveria ser observada, cabendo adotar procedimentos alternativos apenas quando o instrumento convocatório fosse omisso ou quando da edição de novos editais.
89. Tal é o caso do multicitado Parecer GOT 104/2004, emitido pela Gerência de Orientação Tributária da Secretaria de Fazenda. O documento afirmava claramente que, nos casos em que o edital da licitação fosse omisso, poderiam ser adotados, alternativamente, três procedimentos, a saber, i) a apresentação da proposta desonerada com acréscimo e abatimento posteriores do ICMS na nota fiscal; ii) a apresentação da proposta onerada com desconto do imposto na nota fiscal; ou, iii) apresentação da proposta com os dois valores, onerado e desonerado. Como no caso em tela o edital não era omisso, era obrigatória da disposição ali estabelecida, ou seja, a apresentação de propostas oneradas.
90. Seguindo nessa direção, diversos pareceres emitidos pela Procuradoria Geral do Estado (e. g. Despacho AG 1298/2007) deixavam assente que a alteração da regra de oneração das propostas somente poderia ser aplicada em editais futuros (vide comentários nas seções anteriores) .
91. Por conseguinte, considerando que o Sr. Fernando Passos Cupertino de Barros não adotou providências que garantissem a observância dos termos do edital, de modo a impedir a efetivação de pagamentos indevidos e a concretização do dano ao erário, não há como afastar sua responsabilidade sobre o débito.'
28. 	Especificamente sobre a alegação das empresas em tela de que haviam declarado que suas cotações de preços estavam desoneradas do ICMS, observo que este argumento de defesa também já foi apresentado em outros processos de TCE. A questão de fundo é a mesma que ora se analisa nestes autos, razão por que transcrevo excerto do Voto condutor do mencionado Acórdão 1344/2013-TCU-Plenário: 
'III - Hospfar - Alegação de Mérito: Cotação de preços desonerados conforme declaração
19. O principal argumento de mérito trazido pela empresa constituiuse na alegação de que sua proposta se encontrava desonerada do ICMS, conforme constou de declaração solene juntada na ocasião do certame [nestes autos, a declaração encontra-se na peça 1, p. 171].
20. Verificase, todavia, que há elementos no processo que contradizem essas afirmações.
21. Vejase que o edital previa expressamente a inclusão do tributo nos preços propostos, bem como a necessidade de destacar a isenção na nota fiscal e excluir o montante do valor a ser pago, como a seguir transcrito [no caso do Edital do Pregão 219/2004, tal previsão se encontra nos subitens 5.1.5, alínea c, 5.2 e 5.9, reproduzidos no item 12 deste Voto]:
'5.3. Os preços propostos deverão ser apresentados com a inclusão de todos os tributos, inclusive ICMS.
5.3.1. Para o ICMS relativo ao produto cotado, deverá ser utilizada a1íquota interna de origem (art. 155, parágrafo 2º, inciso VII, alínea 'b', da Constituição Federal) , bem como, para emissão das respectivas Notas Fiscais, visto que a Secretaria de Estado da Saúde não é contribuinte deste tributo.
OBS: As empresas que venham a ser vencedoras do certame deverão atender os termos do Convênio ICMS 87/02 CONFAZ, e ao Decreto 5.825/2003, no que couber, devendo conceder a isenção do recolhimento do ICMS relativo ao produto cotado, quando da emissão da Nota Fiscal, incluindo no bojo da referida nota o destaque do valor da isenção concedida.' (fls. 16 - peça 03) '
22. A propósito, veja-se que o Convênio ICMS 87/02 concedia isenção de ICMS nas operações com fármacos e medicamentos destinados aos órgãos da Administração Pública Federal, Estadual e Municipal, para os medicamentos relacionados em seu anexo único, ou seja, medicamentos de dispensação excepcional, desde que observadas certas condições (e. g.: que os medicamentos também fossem objeto de isenção ou alíquota zero de Imposto de Importação ou de IPI e que o contribuinte abatesse do preço da mercadoria o valor equivalente ao imposto que seria devido se não houvesse isenção, indicando expressamente no documento fiscal) .
23. Por sua vez, o Decreto Estadual 5.825/2003 regulamentava o Convênio 26/03 CONFAZ, que previa isenção de ICMS nas operações internas relativas à aquisição de bens, mercadorias ou serviços por órgãos da Administração Pública Estadual Direta e suas fundações e autarquias, também com condicionantes, tais como: desconto no preço, do valor equivalente ao imposto dispensado; indicação desse desconto no documento fiscal; e comprovação de inexistência de similar produzido no país, na hipótese de importação.
24. Então, tem-se que o edital previa que os preços das propostas deveriam contemplar o ICMS. Também preceituava que o tributo seria destacado (abatido) do preço indicado na nota fiscal, para fins de pagamento, uma vez que a SES não seria contribuinte do tributo, já que os produtos licitados gozariam de isenção nas operações realizadas com os órgãos estaduais.
25. Conforme fls. 16-peça 06, a Hospfar emitiu declaração anexada à proposta informando expressamente que os preços incluíam todos os tributos, inclusive o ICMS [no caso do Pregão 219/2004, declaração inserta na peça 1, p. 238, com mesmo teor]:
'Nos preços propostos estão inclusos todos os custos diretos e indiretos, embalagens, frete, seguro, encargos sociais e trabalhistas, impostos e taxas instituídas por lei, para a entrega dos produtos no Centro de Medicamentos de Alto Custo.
 (...) 
Declaramos que a alíquota de ICMS para o Estado de Goiás é de 17% (dezessete por cento) '. (Destaquei.) 
26. A empresa também emitiu a declaração exigida pelo item 5.1.10 do edital, consignando que 'os preços ofertados estão [estavam] de acordo com o Decreto Estadual nº 5.825 de 05 de Dezembro de 2003, relativo à regulamentação do ICMS' (fls. 45-peça 04 e fls. 23-peça 6) [declaração juntada à peça 1, p. 241]. 
27. No entanto, sob a justificativa de cumprimento ao mesmo item 5.1.10 do edital, a Hospfar juntou declaração em sentido contrário, constando que 'os preços cotados já estão [estavam] contemplados com a redução do ICMS, conforme estabelecido pelo CONFAZ, através do Convênio 87/02, 118/02 e 126/02.' (fls. 45-peça 04 e fls. 24-peça 6) . [no caso do Pregão 219/2004, declaração juntada na peça 1, p. 171].
28. Diante das declarações contraditórias constantes do processo licitatório, caberia ao pregoeiro questionar a empresa se seus preços foram ofertados com incidência ou não de ICMS. Caso a proposta apresentada já se encontrasse desonerada, caberia ao pregoeiro desclassificá-la por descumprimento ao item 5.3 do edital c/c os arts. 4º, inciso VII, e 9º da Lei 10.520/2002, esse último combinado com o art. 48, inciso I, da Lei 8.666/1993.
29. Porém, o caminho adotado foi outro, conforme assentado no relatório do tomador de contas (fls. 26- peça 15) . Conforme depoimento prestado à comissão de TCE, o pregoeiro, Sr. Adriano Kennen de Barros, independentemente de a empresa informar se o preço estava onerado ou desonerado, considerou que se ela declarasse estar de acordo com os termos do edital, esta declaração prevalecia e por isso a proposta não era desclassificada. Tomado em consideração esse depoimento, mais a informação constante do item 5.3 do edital de que as propostas deveriam ser apresentadas com inclusão de todos os impostos, e considerando ainda que no item 2.2 do edital havia previsão de que 'a participação na licitação implica, automaticamente, na aceitação integral dos termos do Edital, de seus anexos e leis aplicáveis', a comissão de instauração da TCE entendeu que, apesar da falha em não se ter procedido à desclassificação da proposta, a empresa permaneceu vinculada aos termos do edital e às declarações prestadas acerca da inclusão de todos os tributos, de modo que os preços ofertados, pela vinculação ao instrumento convocatório, deveriam ser reputados com inclusão do ICMS.' (destaquei) 
29.	Em acréscimo, reproduzo trecho do Voto condutor de outra deliberação deste Tribunal que reforça o entendimento acima (Acórdão 1029/2015-TCU-Plenário, relator Ministro-Substituto Augusto Sherman Cavalcanti) : 
'17. (...) o edital do pregão também previu o seguinte, no tópico 'XI - DO REAJUSTE E DO PAGAMENTO' (fl. 4, peça 2) :
'11.4 - Para as empresas sediadas no Estado de Goiás, as Nota (s) Fiscal (is) será (ao) emitido (s) discriminando o (s) produto (s) e seu (s) respectivo (s) preço (s) , com desconto ofertado sobre o total do (s) faturado (s) , e totalizada considerando a desoneração do ICMS nos termos do Decreto Estadual nº 5.707/02, ficando indiciado [sic] o seguinte resultado:
= Preço de Fábrica (-) Desconto Ofertado= Subtotal (-) Desoneração do ICMS=Total a pagar'
18. Resta evidente, portanto, que as propostas deveriam ser formuladas com ICMS embutido, porém, por ocasião das faturas (notas fiscais) , haveria o desconto, o abatimento, a desoneração do ICMS.
19. As licitantes Hospfar (fl. 19 da peça 7) e Prodiet (fl. 37 da peça 9) declararam que nos preços ofertados já estava desonerado o ICMS. Contudo, vejase que as mesmas empresas também declararam em sentido contrário afirmando que concordavam e se sujeitavam a todas as normas e exigências do edital, o que significa que as empresas aceitaram a exigência de inclusão do ICMS nos preços ofertados (fl. 11 da peça 7 e fl. 37 da peça 9) .'  (grifos acrescidos) 
30.	Diante da análise e das exposições efetuadas pela unidade instrutiva, resta demonstrado que o dano ao erário apurado nos contratos das empresas citadas se originou do descumprimento às regras previstas no Edital do Pregão 87/2008, as quais estabeleciam expressamente a apresentação de proposta de preços com a inclusão de todos os tributos, inclusive o ICMS, e a obrigatoriedade de desoneração do ICMS nas faturas de pagamento." 
11.	Do excerto transcrito, verifica-se que os temas relacionados à suscitada controvérsia da exigência editalícia quanto à inclusão do ICMS no preço ofertado, à obrigatoriedade de desoneração do ICMS por ocasião do faturamento, ao teor das declarações prestadas pelas embargantes à época da licitação, consoante informado no Voto condutor do Acórdão recorrido, foram todos examinados, não havendo em nenhum deles os vícios alegados pelas embargantes. 
12.	Com relação aos questionamentos acerca da adequabilidade do cálculo efetuado para cômputo do débito, não foram acompanhados de documentação comprobatória, sendo que a unidade técnica, na instrução constante da peça 21 destes autos, examinou o montante apontado pelo Fundo Nacional de Saúde (FNS) , conferiu e ratificou o somatório dos recursos federais e estaduais, indicando a nota fiscal, a data de ocorrência da operação, a fonte de recursos e o respectivo valor do dano ao Erário. As citações da Hospfar Indústria e Comércio de Produtos Hospitalares S.A. e da SAD-MED Ltda. se deram com base nesses valores apurados pela unidade técnica, conforme consta, respectivamente, dos Ofícios 0065/2019-TCU/Sec-AM (peça 27) , 0067/2019-TCU/Sec-AM, 0178/2019-TCU/Sec-AM, 0179/2019-TCU/Sec-AM (peças 25, 48 e 49) , com ciência dos respectivos recebimentos às peças 36 e 69.
13.	No Relatório integrante do Acórdão embargado, por força do art. 69, inciso I, do RI/TCU, fiz constar nos itens 5 e 9, que a citação solidária dos responsáveis então arrolados foi promovida (peças 10 e 26 a 31) , a fim de que recolhessem o valor do débito apurado ao Fundo Nacional de Saúde e/ou apresentassem as alegações de defesa pela irregularidade relativa ao pagamento de medicamentos do Componente Especializado da Assistência Farmacêutica (CEAF) listados nos anexos III e VI do relatório de auditoria 11962 (cópias anexas) com valores acima dos constantes na tabela estabelecida pela resolução da Câmara de Regulação do Mercado de Medicamentos (CMED) , tendo em vista que os medicamentos foram adquiridos sem desoneração do ICMS no percentual de 17%, em desacordo com a Cláusula Primeira, do Convênio 87/2002, do Conselho Nacional de Política Fazendária (Confaz) .  Portanto, não há contradição, omissão ou obscuridade quanto à quantificação do montante do débito apontado pela unidade técnica.
14.	Especificamente no tocante às alegadas prescrições das pretensões punitivas e ressarcitórias, verifico suas inocorrências, consoante a recente Resolução 344/2022 que regulamenta essa matéria no Tribunal de Contas da União.
15.	Nesse sentido, destaco que o início do prazo prescricional é o dia 11/09/2015 (peça 1, p. 31) , que é a data do Relatório de Auditoria, ou seja, quando se considera que a irregularidade e o dano foram detectados pela fiscalização realizada pelo DENASUS, conforme prevê o inciso IV do art. 4º da Resolução/TCU 344/2022.
16.	Posteriormente, ocorreram causas interruptivas da prescrição previstas no inciso I do art. 5º da Resolução/TCU 344/2022, dentre as quais destaco as remessas de ofícios para notificação da instauração de TCE (peça 1, p. 36) e para citação no âmbito desta Corte de Contas (peça 8) , ambos expedientes enviados ao Sr. João Soares Lyra Neto, ex-secretário de saúde do estado de Pernambuco na gestão de 3/6/2008 a 30/3/2010, respectivamente, em 04/04/2016 e em 15/06/2018, além do envio de ofícios citatórios para as empresas beneficiadas com a irregularidade constatada, por mim determinado em despacho acostado à peça 17, datado de 26/11/2018.
17.	Diante de tais eventos e do novo prazo que começou a correr a partir desses atos interruptivos, constato que não foi ultrapassado o prazo quinquenal previsto no art. 2º da mencionada Resolução/TCU 344/2022.
18. 	Quanto à referência feita pela embargante à deliberações proferidas no âmbito de outro processo (TC Processo 016.833/2008-0) , convém ressaltar o pacífico entendimento desta Corte de que a contradição a ser sanada mediante embargos deve ser interna ou intrínseca à deliberação, ou seja, deve estar contida nos termos da própria decisão recorrida, conforme os seguintes excertos de julgados colhidos da ferramenta de pesquisa do Tribunal "Jurisprudência Selecionada": 
Acórdão 2972/2012-TCU-Plenário (rel. min. Aroldo Cedraz) 
"Não se configura pressuposto dos embargos de declaração suposta contradição entre o acórdão embargado e o ordenamento jurídico, a doutrina, a jurisprudência, as peças do processo ou mesmo outras deliberações adotadas pelo Tribunal."
Acórdão 1566/2015-TCU-Plenário (rel. min. Bruno Dantas) 
"A contradição a ser combatida pela via dos embargos deve ser aquela interna ao julgado."
19.	Nessa mesma linha de exegese, reproduzo ementas do acervo jurisprudencial do Supremo Tribunal Federal:
"A contradição passível de embargos é a contradição interna, entre dois ou mais fundamentos do próprio acórdão embargado, e não entre os fundamentos deste e um diploma normativo ou outro elemento externo." (AP 470 ED, Tribunal Pleno, rel. min. Joaquim Barbosa, Julg.: 19/06/2008) .
"O entendimento iterativo do Plenário desta Corte é no sentido de que a contradição hábil a autorizar o acolhimento da pretensão declaratória é a intrínseca, verificada entre as partes ou proposições da decisão." (STF, RMS 26332 AgR-ED, Segunda Turma, rel. min Edson Fachin, Julg.: 20/04/2018) .
20.	Por conseguinte, a suposta divergência entre a deliberação embargada e outros julgados do Tribunal não é contradição válida a ser sanada pela via estreita dos embargos de declaração.
21.	Por fim, ressalto, mais uma vez, que os argumentos invocados pelas recorrentes para validar os suscitados vícios da obscuridade, omissão e contradição evidenciam o intento de rediscutir, na via inadequada dos Embargos de Declaração, o mérito de questões já examinadas pelo Tribunal no Acórdão 1764/2022-TCU-Segunda Câmara, à luz do que seria mais favorável aos seus interesses. 
22.	Entretanto, as normas legais e regimentais preveem o recurso legal cabível para provocar a reapreciação do mérito da matéria por esta Corte de Contas, porquanto os Embargos têm finalidade especialíssima, como dito alhures, voltada exclusivamente para sanar os vícios da obscuridade, omissão e contradição porventura existentes na decisão recorrida.
23.	Não havendo, pois, guarida no meio processual dos Embargos de Declaração escolhido pelas recorrentes para rediscutir o mérito da matéria já apreciada pelo Tribunal e dada a inexistência dos vícios alegados pelas embargantes, deve-se rejeitar, no mérito, os presentes recursos.  
	Com essas considerações, manifesto por que seja adotado o acórdão que ora submeto a este Colegiado. 
T.C.U., Sala das Sessões, em 1º de novembro de 2022.
MARCOS BEMQUERER COSTA
Relator